臺灣臺中地方法院民事判決　　　　　　　102年度訴字第446號

原　　　告　莊惠萍　
訴訟代理人　徐明珠律師
複代理人　　施驊陞律師
被　　　告　林芳任原名林志松

　　　　　　康■Z文原名林康彩美

共　　　同
訴訟代理人　黃士哲律師
　　　　　　許桂挺律師
上列當事人間請求履行贈與契約等事件，本院於民國102年6月14
日言詞辯論終結，判決如下：
    主      文
原告之訴駁回。
訴訟費用由原告負擔。
    事實及理由 
一、原告主張：
    原告與被告林芳任為夫妻，於民國98年4月11日雙方因故爭
    吵，林芳任盛怒之下毆打原告成傷，原告因而提出離婚要求
    。林芳任不願離婚，並書寫一份悔過書（詳如原證二，下稱
    系爭悔過書），其中明載「今晚2009年4月11日發生的鬥毆
    事件確實是我的錯，假設老婆真要和我離婚，我會后悔一輩
    子。為了避免會再發生，以后只要發生這種事，老婆有絕對
    理由提離婚，並且將所有財產歸老婆，沒任何理由。以上是
    今晚發生鬥毆事件后的悔過書，希望老婆原諒」等語，以求
    取原告原諒。詎林芳任並未遵守其諾言，於101年7月17日23
    時許，因與原告為兩造子女洗澡問題發生爭執，林芳任竟徒
    手用力一揮將原告往牆壁上撞，使原告跌落樓梯間，復對原
    告拳打腳踢，直到原告大聲喊叫並叫子女拿手機報警時始停
    止毆打，後經原告聲請核發通常保護令在案。而系爭悔過書
    中既有再對原告有家庭暴力行為，即願將所有財產歸原告所
    有之記載，其性質應為附停止條件之贈與契約，經原告允受
    後即為成立，嗣林芳任於101年7月17日毆打原告，停止條件
    成就，原告自可依系爭悔過書請求林芳任履行贈與契約，林
    芳任應將當時名下所有財產移轉為原告所有。惟林芳任於原
    告聲請通常保護令之際，竟將其名下臺中市○○區○○段00
    00地號土地（面積66平方公尺，權利範圍全部）及坐落其上
    之同段787建號房屋（總面積95.68平方公尺，權利範圍全部
    ）等不動產（下合稱系爭房地）以贈與名義移轉登記與其母
    即被告康■Z文，顯係故意損害原告對林芳任請求交付贈與物
    之債權，原告自得依民法第244條第1項、第4項，第409條第
    1項及系爭悔過書之約定，請求撤銷被告間就系爭房地之贈
    與行為及所有權移轉登記行為，並請求康■Z文塗銷系爭房地
    之所有權移轉登記，及請求林芳任將系爭房地所有權移轉登
    記與原告所有等語。並聲明：■抭Q告間就系爭房地於101年9
    月5日所為贈與之債權行為，及於101年10月1日所為所有權
    移轉登記之物權行為，應予撤銷。■丳d■Z文就系爭房地於10
    1年10月1日以贈與為原因所為之所有權移轉登記應予塗銷，
    ■坁L芳任應將系爭房地之所有權移轉登記與原告。
二、被告則以：
  ■怢t爭悔過書中林芳任將所有財產給付老婆之前提要件為離婚
    ，則系爭悔過書顯係就林芳任與原告將來離婚時剩餘財產分
    配之預先約定，並無贈與契約效力，且系爭房地為林芳任之
    婚前財產，不在剩餘財產分配之範圍內。又縱認系爭悔過書
    並非剩餘財產分配之約定，然系爭悔過書為林芳任單方立就
    ，且贈與財產之範圍全然未特定，對於契約必要之點顯未意
    思表示一致，自未成立贈與契約。況縱認系爭悔過書具贈與
    契約效力，然該贈與契約所附條件為林芳任再有毆打原告之
    行為，而101年7月17日晚間之肢體衝突，係因林芳任欲帶子
    女洗澡時，原告故意尋釁，且除言語挑釁外，更出手毆打林
    芳任並咬傷其背部，林芳任為保護自己始將原告推開，顯係
    原告先行挑發，而屬原告以不正當行為促使條件成就，應認
    該停止條件為不成就。
  ■豸S依民法第408條第1項規定，林芳任既尚未移轉贈與物之權
    利，仍得撤銷贈與，原告雖主張本件為履行道德上義務，卻
    未舉證以實其說，應不足採。此外原告既對林芳任有傷害行
    為，林芳任亦得依民法第416條第1項規定撤銷贈與。且林芳
    任贈與系爭房地與康■Z文，無非係對康■Z文盡扶養義務，自
    得依民法第418條第1項規定撤銷對原告之贈與。
  ■坉鴔i請求林芳任履行系爭房地之贈與義務，顯係請求林芳任
    交付特定物，自不得依民法第244條撤銷被告間就系爭房地
    贈與之債權行為及所有權移轉之物權行為。至原告主張該給
    付特定物請求權得轉為損害賠償請求權，故仍得行使撤銷權
    ，然原告未能證明林芳任係履行道德上義務而為之贈與，自
    無主張轉換為損害賠償之債餘地，仍不得行使撤銷權等語資
    為抗辯。並聲明：原告之訴駁回。
三、兩造經法官試行整理並簡化爭點，結果如下：
  ■怳ㄙ妍鶢げ窗]本院採為判決之基礎）：
  ■茩鴔i與林芳任於98年4月11日因故爭吵，林芳任乃於同日書
    立系爭悔過書一份交予原告。原告與林芳任復於101年7月17
    日23時許發生爭執，原告並就該次事件聲請通常保護令，經
    本院以101年度家護字第901號核發在案。
  ■猁L芳任於101年9月5日將其名下所有之系爭房地贈與康■Z文
    ，並於同年10月1日將系爭房地移轉所有權登記與康■Z文。
  ■邞妍鶢げ窗G  
  ■茠L芳任書立交予原告之系爭悔過書，是否發生贈與契約之效
    力？抑或僅屬草稿或僅係預就離婚時剩餘財產分配之約定？
  ■珥Y該悔過書具贈與契約效力，原告有無以不正當行為使條件
    成就？
  ■悛L芳任得否依民法第408條第1項或同法第416條第1項第1款
    、第2款撤銷贈與？或依同法第418條規定拒絕贈與之履行？
  ■衪Y原告得請求林芳任履行上開贈與契約，原告得否依民法第
    244條第1項規定撤銷被告間之贈與行為及所有權移轉登記行
    為？
四、法院之判斷：
  ■怚誑顙t爭悔過書中既明載「今晚2009年4月11日發生的鬥毆
    事件確實是我的錯，假設老婆真要和我離婚，我會后悔一輩
    子。為了避免會再發生，以后只要發生這種事，老婆有絕對
    理由提離婚，並且將所有財產歸老婆，沒任何理由。以上是
    今晚發生鬥毆事件后的悔過書，希望老婆原諒」等語。其中
    「以后（應為後）只要發生這種事」，則「老婆有絕對理由
    提離婚」，「並且」「將所有財產歸老婆，沒任何理由」等
    語，依其文義顯然前後句互相牽連，核其真意應為若再有家
    庭暴力行為，原告即得提出離婚，離婚後願將所有財產歸原
    告之意，亦即原告與林芳任離婚亦為林芳任承諾贈與之停止
    條件之一。是林芳任既承諾願將全部財產歸老婆，並未限於
    婚後財產，該約定自非屬剩餘財產分配之約定，惟仍具贈與
    之意思表示，且依其情形，承諾應無須通知，僅須原告接受
    系爭悔過書後願原諒林芳任，即可認已有承諾之事實，故該
    贈與契約業已生效。
  ■丳岳t爭悔過書之記載雖可認定為贈與契約，然仍應以其所附
    加之條件成就，始得依該贈與契約請求。經查，系爭悔過書
    既明載「以後只要發生這種事」用語，而依系爭悔過書書立
    之緣由可知，稱「這種事」者，係指與98年4月11日發生之
    鬥毆事件相類之情事。本件兩造間就98年4月11日所發生之
    鬥毆事件，係指林芳任毆打原告乙事並無爭執，是系爭悔過
    書約定之停止條件，自包含林芳任確有毆打原告之情事。惟
    查，本件原告於101年7月31日雖因林芳任之家庭暴力行為而
    受傷，業據本院101年度家護字第901號民事通常保護令認定
    在案，且為兩造所不爭執，應堪認定。惟該次事件於原告與
    林芳任發生爭執時，原告亦造成林芳任受有四肢多處擦、挫
    傷、軀幹部多處擦挫傷及背部表淺性咬傷等傷害，有林芳任
    提出之中國醫藥大學附設醫院101年7月18日診字第00000000
    00號診斷證明書在卷可參。衡諸常情，若非原告對林芳任亦
    有故意侵害情事，僅有口角爭執而遭林芳任推開，林芳任不
    致受有多處擦挫傷之傷害，更不致受有背部表淺性咬傷之傷
    害，堪認原告對林芳任亦有故意侵害情事，顯與前述98年4
    月11日事件為林芳任單方所為侵害行為並不相符，自難認本
    件此一停止條件業已成就。
  ■坁p本件系爭悔過書林芳任將所有財產歸老婆此一約定，係以
    原告與林芳任離婚為另一停止條件已如前述。縱認101年7月
    17日林芳任之家庭暴力行為，已足構成系爭悔過書所稱「這
    種事」之停止條件，然本件原告與林芳任既尚未離婚，停止
    條件仍未完全成就，原告自不得依系爭悔過書請求林芳任移
    轉登記系爭房地之所有權。且原告既無請求林芳任移轉系爭
    房地之債權存在，其主張依債權人地位請求撤銷被告間就系
    爭房地贈與之債權行為及移轉所有權登記之物權行為，並請
    求康■Z文塗銷系爭房地之所有權登記，亦無理由。
  ■仱h步言之，縱認本件系爭悔過書之停止條件均已成就，原告
    得依系爭悔過書請求林芳任移轉系爭房地之所有權。然本件
    原告於101年7月17日對林芳任亦有故意侵害情事已如前述，
    且與刑法傷害罪之構成要件相符，自屬民法第416條第1項第
    1款情形，林芳任自得依該條規定撤銷其贈與。從而原告與
    林芳任間之贈與契約，既因上開情事而遭林芳任撤銷，原告
    即無從依贈與契約之債權請求撤銷被告間就系爭房地贈與之
    債權行為及移轉所有權登記之物權行為，亦不得請求林芳任
    將系爭房地所有權移轉登記與原告所有，原告之請求均無理
    由。
五、綜上所述，系爭悔過書之停止條件應包含林芳任對原告為單
    方之毆打行為及原告與林芳任離婚，而本件原告亦對林芳任
    有故意侵害行為，尚與單方毆打之情形不同，且原告與林芳
    任尚未離婚，應認停止條件尚未完全成就，原告自不得依系
    爭悔過書向林芳任請求移轉系爭房地所有權。況本件原告既
    對林芳任亦有故意侵害行為，與刑法傷害罪之構成要件相符
    ，縱認系爭悔過書之停止條件業已成就，林芳任亦得依民法
    第416條第1項規定撤銷該贈與。原告與林芳任間就系爭房地
    之贈與契約，既已經林芳任撤銷而不復存立，亦無從請求林
    芳任移轉系爭房地之所有權。從而，原告既無請求林芳任移
    轉系爭房地之債權存在，其主張依債權人地位請求撤銷被告
    間就系爭房地贈與之債權行為及移轉所有權登記之物權行為
    ，並請求康■Z文塗銷系爭房地之所有權登記，進而請求林芳
    任移轉系爭房地之所有權，均無理由，應予駁回。
六、訴訟費用負擔之依據：民事訴訟法第78條。
中　　華　　民　　國　 102　　年　　6 　　月　　28　　日
                  民事第四庭    審判長法  官  陳學德
 
                                      法  官  黃渙文
 
                                      法  官  蕭承信
 
正本係照原本作成。
如對本判決上訴，須於判決送達後20日內向本院提出上訴狀。
中　　華　　民　　國　 102　　年　　6 　　月　　28　　日
                                      書記官  賴玉真